臺灣高雄地方法院民事裁定　　　　　　100年度家訴字第240號
原　　　　告　蔡依庭　
兼法定代理人　蔡明揚　
被　　　　告　黃憶惠　
上列當事人間請求給付扶養費等事件，於民國100年9月15日言詞
辯論終結，本院判決如下：
    主      文
被告應給付原告蔡明揚新臺幣肆拾伍萬陸仟元，及自本判決確定
日起至清償日止，按年利率百分之五計算之利息。
被告應自民國100年6月7日起至原告蔡依庭成年之日即民國111年
5月12日之日止，按月於每月7日前給付原告蔡依庭新臺幣捌仟元
，至全部清償完畢，如有一期遲誤未履行，其後之期間視為亦已
到期。
原告其餘之訴駁回。
本判決第一項，及第二項於確定前已到期部分，得假執行。
訴訟費用由原告蔡明揚負擔三分之一，餘由被告負擔。
    事實及理由
一、原告起訴主張：
  (一)緣原告蔡明揚與被告黃憶惠於民國90年2月結婚，兩造育有
    一女即原告蔡依庭（91年5月12日生）。婚後2、3年間尚稱
    和睦，後因原告蔡明揚之大哥蔡明智罹患癌症，原告蔡明揚
    便與被告商榷一同搬回家就近照料癌末之大哥，並陪他走完
    人生最後一段路程，但被告不願意，且在不顧雙方父母及家
    人強烈反對下，逕自於95年初請調大陸工作，留下當時未滿
    4歲的幼女，由適逢喪子之痛之公婆及需輪班之原告蔡明揚
    照顧之。其間，原告蔡明揚曾多次去電大陸懇請被告回台灣
    一家團圓，女兒也多次於電話中懇求母親回家，但被告皆無
    動於衷。
  (二)然被告自第一次返台開始，便不斷地向原告蔡明揚提出離婚
    的要求，且無故更換家中門鎖，讓原告蔡明揚不得進入，原
    告蔡明揚見被告心意已絕，認為再共同生活只會徒增彼此痛
    苦，所以向被告表示若可監護兩造女兒蔡依庭，則同意離婚
    ，故雙方遂在95年9月7日簽立離婚協議書，並於同日完成戶
    籍登記。
  (三)雙方辦完離婚登記後，被告便從此不管女兒之生活。被告曾
    口頭同意支付女兒之扶養費用每月新台幣（下同）1萬元，
    但自95年9月離婚至今，被告卻未支付任何扶養費用。原告
    蔡明揚曾多次去電催告，被告皆置之不理，原告蔡明揚遂於
    100年4月28日寄發存證信函，以茲存證，但時至今日，被告
    仍無支付任何費花用，為使被告知其為人母親之責，原告等
    只得提起本件訴訟。
  (四)被告應給付原告蔡明揚於起訴前用已扶養兩造之女蔡依庭之
    費用，計新臺幣57萬元及法定遲延利息：
    1.依民法第1084條及第1116條之2規定，父母對未成年子女
      有保護教養之權利與義務，且扶養之義務不因結婚經撤銷
      或離婚而受影響，因此，被告雖與原告蔡明揚協議離婚，
      且未任女兒之監護人，然被告仍有扶養女兒之義務，並應
      分擔原告扶養女兒所需之費用。又司法院25期司法業務研
      討會作有「定監護權不影響其扶養義務。未成年子女對父
      母(包括不任監護之一方)有扶養請求權。父母之一方支付
      全部扶養費後，得依不當得利或無因管理之法律關係請求
      分擔。父母雙方之分擔額應由其經濟能力定之。」之結論
      ，查女兒蔡依庭之日常所需各項生活教育開銷，在雙方協
      議離婚後即完全由原告一人獨自負擔，然被告仍有扶養女
      兒之義務，是故在雙方協議離婚後迄起訴時為止，原告為
      扶養女兒所支出之費用中被告應分擔之部分，原告得依不
      當得利或無因管理之法律關係向被告請求返還。
    2.計算基準：
      (1)原告蔡明揚與被告協議95年9月離婚後迄今已近五年，
        期間被告未曾負擔任何扶養費，而女兒之所有開銷均由
        原告蔡明揚一人支付，原告蔡明揚爰以被告口頭同意每
        月支付女兒扶養費用每月1萬元為計算基準，請求被告
        返還離婚後迄起訴前所支付之扶養費用。
      (2)自95年9月協議離婚後迄起訴時（以100年6月為基準）
        ，原告蔡明揚用以扶養女兒所需費用如下:
        95年：10,000×3(95年10月至12月)=30,000
        96年：l0,0OO×l2(96年1月至12月)=120,000
        97年：l0,0OO×l2(97年1月至12月)=120,000
        98年：l0,OOO×l2(98年1月至12月)=120,000
        99年：l0,0OO×l2(99年1月至12月)=120,000
        100年：l0,OOO×5(100年1月至6月)=60,000
        總計: 新臺幣57萬元整。
    3.而被告黃憶惠未曾支付任何費用，原告蔡明揚自得依不當
      得利或無因管理之法律關係向被告請求返還。
  (五)自起訴後至原告蔡依庭年滿二十歲為止，被告仍有扶養義務
    ，須負擔扶養費用:
    1.按父母對於未成年之子女，有保護及教養之權利義務，民
      法第1084條第2項定有明文，且父母對於未成年子女之扶
      養義務，不因離婚而受影響，亦如前述，故從起訴後至原
      告蔡依庭滿二十歲(即111年5月12日)為止，被告亦負有分
      擔生活教育費即扶養費用之義務。
    2.計算基準：依據被告口頭同意每月支付之扶養費用1萬元
      所示，然近年來物價水準逐年提昇，每月支付之扶養費用
      1萬元已不敷每月支付，但考量被告已再婚並另育有一女
      ，故原告蔡依庭仍向被告請求維持其先前同意支付之扶養
      費用月費1萬元至成年為止。
  (六)茲就被告之經濟狀況，說明如下:
    1.依100年1月5日之訪視報告，被告向社工陳述「名下有一
      不動產(屬大樓)目前出租，每個月租金有六千元」、「本
      身有儲蓄險三十萬及個人存款四十萬，無任何負債」、「
      先生目前在電子業公司工作每個月薪資至少兩萬六以上」
      、「先生也有存款，經濟沒有什麼問題」，而社工對被告
      經濟狀況之評估為「名下有房子、個人存款及儲蓄險，將
      近有一佰萬左右，而其先生工作穩定也會負擔家裡開銷，
      夫妻倆都沒有負債，評估其經濟狀況良好」，及同年3 月
      16日之另一訪視報告，被告向社工陳述「房租收入六仟，
      其存款約20萬；其夫存款60萬；保險存款10萬」，而社工
      對被告經濟狀況之評估為「…房租收入六仟，其存款約20
      萬；其夫存款60萬；保險存款10萬」，而社工對被告經濟
      狀況之評估為「評估聲請人無收入但其夫提供的家用足以
      供給被監護人生活費及教育費」。
    2.而被告於100年5月2日存證信函中之陳稱「本人將全額負
      擔本人所監護未成年子女蔡依庭的教育扶養費」，且於同
      月12日民事答辯狀中之陳稱「答辯人已去函要求相對人
      將監護權改定至答辯人，由答辯人來扶養被監護人」。
    3.綜上法院之文件可證，被告及其先生、夫家之經濟狀況均
      良好、其生活亦無慮，且被告確實有扶養被監護人之經濟
      與能力。然被告卻於100年8月17日調解庭中對法院人員陳
      述其經濟如何之困窘云云，而相較於上列證據，顯然矛盾
      且與事實不符；亦適足反證，被告並無意願及誠意對女兒
      蔡依庭負起扶養之義務，而其所述之經濟如何困窘等語，
      皆為其推託規避扶養責任之藉口。
  (七)依民法第1116條之2「父母對未成年于女之扶養義務不因離
    婚而受影響」，然被告卻以「答辯人與相對人於協議離婚時
    也未對扶養費用加以規定」辯稱，如此知法犯法，實不可原
    諒!再則，由被告不斷以「請台端將未成年子女蔡依庭的監
    護權改定由本人監護，本人將全額負擔本人所監護未成年子
    女蔡依庭的教育扶養費」，及「答辯人已去函要求相對人將
    監護權改定至答辯人，由答辯人來扶養被監護人」等語挑釁
    警示原告蔡明揚一舉顯然可見，被告並非以孩子之最佳利益
    及安定優先考量。扶養子女為父母之義務，而被告卻將扶養
    與監護作條件式的交換，被告毫無顧及孩子內心的感受! 此
    外，被告竟於100年8月21日之探視中，竟對被監護人說出「
    妳爸爸跟我要錢」一語，對孩子如此曲解及誤導扶養之意義
    ，且企圖影響被監護人對父親之觀感，其之居心剖測，實不
    可取!
  (八)依據「主計處調查顯示，在不考慮物價變動條件下，培養一
    個小孩從國小念到高中，全部讀公立學校，且不參加任何校
    外活動及購買任何額外參考書和其他書籍、DVD等補助學習
    用品，花費為30萬元，如果要補習買參考書參加課外活動，
    花費增至86萬6000元」及「主計處第一次調查國內教育消費
    支出，發現如要給子女更多元充實的教育，父母得額外花費
    較基本支出2至3倍的費用」可證，隨著近年來物價水準逐年
    提昇，扶養費月費1萬元顯然已不敷被監護人之每月日常所
    需各項生活教育之基本開銷，然原告蔡明揚一再念及被告已
    再婚並另育一子女，故仍維持要求扶養月費1萬元之請求，
    原告蔡明揚如此有情有義、合情合理相待，被告實不應再以
    任何不實陳述或藉口推託對女兒之扶養義務，況且父母對子
    女「望子成龍、望女成鳳」之栽培與付出是不能忽視與打折
    的!
  (九)被告離婚後就置女兒蔡依庭於不顧，確實不曾負起保護教養
    子女之責，遑論負擔女兒所需生活教育費用! 然綜上所證，
    被告之經濟狀況良好，且有扶養女兒之經濟與能力，如今實
    不應再有任何推拖之辭，為此，爰提起本件訴訟等語。並聲
    明：(一)被告應給付原告蔡明揚新臺幣伍拾柒萬元整，及自本
    起訴狀繕本送達之翌日起至清償日止，按年利率百分之五計
    算之利息。(二)被告應自100年7月起至原告蔡依庭成年之日止
    （111年5月12日），按月於每月六日前給付原告蔡依庭扶養
    費新台幣壹萬元整，如遲誤一期履行者，其後之期間視為亦
    已到期。(三)訴訟費用由被告負擔。(四)前第一、二項請求，原
    告等願分別以現金或同額之可轉讓定期存單供擔保，請准許
    宣告假執行。
二、被告則以下情置辯：
  (一)被告與原告蔡明揚於90年2月結婚後一年尚稱和睦，至長女
    蔡依庭出生後，原告蔡明揚因要支付自己沉迷股市及當保人
    的負債，並未負擔家中開銷、房屋貸款及小孩扶養費。所有
    費用皆由被告負擔，原告蔡明揚當時月薪約四萬元（原告工
    作由被告父親介紹，其與家父在同一家公司工作，但工作場
    所在不同地方），房子是被告於婚前由父母提供一佰萬元購
    置，原告蔡明揚未支付任何款項，且原告蔡明揚因房子係被
    告之名字，故不願負擔房貸，及至三年後被告已無能力負擔
    才要求原告蔡明揚支付小孩之扶養資及部分家用，期間常為
    經濟問題爭吵並多次提出協議離婚，此時原告蔡明揚大哥癌
    末，被告讓其回原告蔡明揚大嫂家（房子在原告蔡明揚大嫂
    名下）照顧大哥並陪大哥最後一程，晚上由被告獨自照顧小
    孩，被告身心俱疲，於95年2月初遭原告父親辱罵並辱及家
    父名譽，被告對原告蔡明揚及其家人已感到心灰意冷，於當
    日雙方簽定離婚協議書，並要求原告蔡明揚盡快至戶政辦理
    登記及搬出，當時原告蔡明揚要求小孩由他監護才肯簽字，
    直到2月底原告蔡明揚還不肯辦理登記，卻於大哥過世後隨
    即把小孩帶走。
  (二)當時被告任職的公司規定各部門的人都須輪流至大陸出差，
    被告因小孩不在身邊才答應公司於3月中旬出差，好賺些錢
    還房貸，及至被告第二次回臺與原告蔡明揚辦理離婚登記才
    更換門鎖，因簽字時間與登記時間隔太久才以登記時間為簽
    定時間，所以事情經過絕非原告蔡明揚所言。
  (三)對於原告蔡明揚所提不當得利部份做出說明:
    1.被告與原告蔡明揚協議離婚時，無口頭或書面協定被告須
      負擔部份扶養費，及至100年4月28日前原告蔡明揚亦無在
      日頭或書面要求被告要負擔部份扶養費，更不曾來電催告
      ，原告蔡明揚來函時被告亦有回函表示並無此協議，之後
      原告蔡明揚又無回應直到提出訴狀為止，原告蔡明揚無法
      提出證據卻一直虛構被告之言詞，被告有100年度家抗字
      第25號之臺灣高雄地方法院民事裁定書第四項第三點說明
      「蔡明揚與黃憶惠離婚後，就子女即本件被收養人蔡依庭
      之扶養費支付，被收養人之法定代理人蔡明揚並未能提出
      相對人須負擔部份扶養費之相關事證供參，因此，本院審
      酌上情，尚難僅憑相對人未負擔扶養費，即遽認相對人未
      盡保護教養義務之情事可言。」為證，原告蔡明揚以此誤
      導法院其行為實不足取。
    2.被告自95年10月回台後，從11月起每個月被告及原告蔡依
      庭會要求至被告處同宿1至2次，通常以2次居多，由星期
      五晚上至星期日下午五時，同宿時被告會照顧原告蔡依庭
      三餐並出遊，陪寫功課，購買衣物，生病時看醫生，送生
      日禮物，原告蔡依庭就讀新培育幼稚園時，學校所舉辦的
      活動如母親節成果展、聖誕節慶祝活動、運動會、園遊會
      ，被告都有主動參加及參觀，有照片為證，至97年7月之
      前被告都有盡扶養義務，盡扶養義務期間所花費的金錢應
      該稱之為扶養費，故符合民法第1084條及第1116條規定，
      且這段期間原告蔡依庭及蔡明揚並未對此情形提出異議，
      故此扶養方法及扶養費之給付皆為當事人所允許，也符合
      民法第1120條規定「扶養之方法，由當事人協議定之；不
      能協議時，由親屬會議定之。但扶養費之給付，當事人不
      能協議時。由法院定定之。」，所以原告蔡明揚所言絕非
      事實，此期間被告有盡扶養義務，現原告蔡明揚依不當得
      利要被告返還此期間之扶養費是不合理的。
    3.97年6月原告蔡明揚購置房產，與原告蔡依庭即搬離原住
      處，及原告蔡明揚更換手機號碼，都沒有以任何方式通知
      被告，更無主動聯絡過被告，期間被告有打手機聯絡原告
      蔡明揚，但都沒人接或關機，被告也盡力找過原告蔡明揚
      ，直至99年11月4日被告於新甲國小找到原告蔡依庭為止
      ，此期間是原告蔡明揚蓄意不讓被告盡保護教養義務，如
      此才能讓原告蔡明揚之配偶以此理由要法院同意她收養原
      告蔡依庭，有100年度家抗字第25號臺灣高雄地方法院民
      事裁定書為證，所以被告要盡扶養義務實屬不可能，這段
      期間原告蔡依庭及蔡明揚對此情形亦是沒有提出異議，且
      依據離婚協議書第二點及民法第1120條規定在當事人合意
      下此種扶養方法是合法的，現在原告蔡明揚因收養被駁回
      即對被告提出返還不當得利之請求是陷害被告所為，倘若
      被告違法亦是原告蔡明揚造成，且原告蔡明揚極盡之能事
      的玩弄司法及操縱孩子的行為實不可取，故要求被告返還
      此期間之扶養費實屬不合理及不合法。
  (四)被告現在經濟拮据無法接受原告蔡明揚要求，被告因生產後
    身心健康出問題無法工作離職，自98年9月就處於無業狀態
    ，且除原告蔡依庭外另有一位兩歲的小女兒須扶養，而公公
    於八月診斷出癌末也要人照顧，實在無力負擔原告等要求的
    金額。
  (五)茲就原告蔡明揚100年4月28日提出之民事答辯狀陳述意見如
    下:
    1.因原告蔡明揚與被監護人於97年7月即搬離原住處，被告
      打電話給原告蔡明揚也無人接聽或直接轉語音信箱，之後
      原告蔡明揚連電話號碼也改了，且被告自97年6月與父親
      爭吵後就沒回過大寮父母家中，所以被告實在無法找到被
      監護人，倘若原告蔡明揚願意讓被告探視被監護人，為何
      原告蔡明揚不主動告知變更後的住址及電話? 相反的卻要
      被告用原告蔡明揚所提供的方法找人，此為本末倒置之情
      事，原告蔡明揚所提的理由實屬無理，且因原告蔡明揚之
      妻欲收養被監護人才主動打電話聯絡被告。但被告因未接
      到電話才由被告回撥給原告蔡明揚之妻，被告表達不同意
      出養後原告蔡明揚之妻便將電話掛斷，之後被告再撥打電
      話就沒人接聽了。
    2.關於原告蔡明揚之答辯狀所稱社工員陳稱的部分，乃是社
      工人員筆誤，已要求社工人員更正，被告在此澄清「數落
      罵其」的地點是在安親班的門口並非在學校，且關於99年
      11月4目的探視，如果被監護人是如此不願意，為何能與
      被告在安親班的門口長椅上談話約一個小時左右直到原告
      蔡明揚出現阻止為止?期間被告還與被監護人手牽手回學
      校取回被監護人遺忘在學校的國語作業簿，並且留下被監
      護人笑容滿面的照片。
    3.對於99年11月28日的探視，是原告蔡明揚強烈要求在其家
      中進行否則不給予探視，故被告配偶的姊姊因此擔心被告
      的人身安全並堅持陪同前往，倘若原告蔡明揚及其妻是那
      麼歡迎，會介意被告多帶一名女子前往嗎？探視過程當中
      原告蔡明揚多用不實的言語醜化被告，期間還帶被監護人
      去看醫生並且要友人來訪，原告蔡明揚極盡之能事的阻礙
      被告與被監護人的會面交往，且原告蔡明揚將過程竊錄下
      來並將錄音內容公布，其內容皆為斷章取義，原告蔡明揚
      其行為實不可取。
    4.被告要求99年12月5日探視被監護人，原告蔡明揚同意並
      要求必須在被告家中進行探視，但99年12月5日之探視，
      原告蔡明揚非帶著善意，原告蔡明揚一直蓄意未告知幾點
      到，被告從早上一直等到晚上7點多，原告蔡明揚終於帶
      著他爸爸、他弟弟還有被監護人出現在被告家門口，且說
      什麼都不肯進門並在門口咆哮到鄰居都跑出來看，這次會
      面被告真的是連一句話都沒跟被監護人說，問被監護人感
      冒好了沒，被監護人竟然還要徵詢原告蔡明揚是否可以回
      答及要怎麼回答，所以整場十幾分鐘的會面只有原告蔡明
      揚及他的弟弟一直在說話及翻以前的舊帳，因為已經影響
      附近鄰居的安寧就請原告蔡明揚他們離開，之後被告要求
      探視時原告蔡明揚以被監護人不方便拒絕，不然就是約好
      了卻不告知時間並且爽約，再之後電話也不接了，所以事
      實上真是困難重重。
  (六)被告自與原告蔡明揚離婚後要求探視被監護人幾乎都被拒絕
    ，只好請求被監護人跟原告蔡明揚說要去找媽媽，原告蔡明
    揚才會讓其與被告會面，會面次數為一個月一至兩次，每次
    會面前被告都會詢問被監護人要到哪裡接她，由被監護人選
    擇再由被告親自去接她，在97年7月之前被告用盡方法只要
    能與被監護人來往就好，直至原告蔡明揚搬家為止，搬家之
    後被監護人也不再打電話給被告，被監護人如有持續打電話
    給被告，被告就能得知被監護人的下落，被告與被監護人的
    會面交往將會持續下去，不致發生之後的情事。
  (七)被告與原告蔡明揚於協議離婚時對被監護人的探視時問及方
    式未有完整規定，致使現今發生被告找不到被監護人、無法
    探視被監護人及被告探視時在被監護人面前與原告蔡明揚爭
    吵等情形，因為已經嚴重影響被監護人身心健全發展及被告
    與被監護人維繫母女感情的權益，故被告才會向法院提出請
    求民事聲請酌定與未成年子女會面交往方式。另被告與原告
    蔡明揚於協議離婚時也未對扶養費加以規定，自95年9月7日
    協議離婚後，原告蔡明揚也不曾來電催告或書面通知被告
    支付被監護人的扶養費用，直至100年4月28日原告蔡明揚來
    函要求被告給付扶養費用，可知原告蔡明揚已無能力扶養被
    監護人，故被告已去函要求原告蔡明揚將監護權改定至被告
    ，由被告來扶養被監護人，但原告蔡明揚截至目前尚無回應
    ，因此懇請鈞院裁量。
  (八)綜上所陳，倘若離婚時所簽的協議都是無效不能成為依據且
    都是可以追溯的，那協議離婚還有其效益嗎？那被告也可訴
    請離婚無效，且有監護權的一方就能憑私心隨意的操縱玩弄
    司法及孩子嗎？原告蔡明揚狀上所陳皆為虛言構陷被告，其
    所言皆為不實指控，且扶養義務是相對的，所以誰是既得利
    益者就昭然若揭了，為此，懇請鈞院審酌被告及原告蔡明揚
    的經濟能力給予最恰當的分配，勿加重孩子將來的負擔。並
    聲明：(一)原告蔡明揚以不當得利或無因管理之法律關係向被
    告請求返還自95年10月至100年6月之扶養費實屬無理。(二)訴
    訟費用各自負擔。
三、本院判斷：
    原告主張被告與原告蔡明揚於95年9月7日離婚，並約定對未
    成年子女即原告蔡依庭權利義務之行使或負擔由原告蔡明揚
    任之，被告自離婚後就未再給付未成年子女蔡依庭扶養費等
    事實，業據原告提出戶籍謄本、離婚協議書、存證信函、訪
    視調查報告等件為證，而為被告所不爭執，自堪信實。惟原
    告主張被告口頭同意每月支付蔡依庭扶養費每月一萬元等情
    ，卻為被告所否認，並以前詞置辯。經查：
  (一)按父母對於未成年之子女，有保護教養之權利義務；對於未
    成年子女之權利義務，除法律另有規定外，由父母共同行使
    或負擔之；直系血親相互間互負扶養義務；民法第1084條第
    2項、第1089條第1項、第1114條第1款分別定有明文。次按
    父母對於未成年子女之扶養義務，不因結婚經撤銷或離婚而
    受影響，此觀之民法第1116條之2規定自明。故父母離婚後
    ，未行使親權之父母一方，僅其親權之行使暫時停止，其與
    未成年子女之身分關係，不因離婚而受影響，父、母仍應各
    依其經濟能力及身分，與未成年子女之需要，共同對未成年
    子女負保護教養之義務，不因父、母之一方之經濟能力足以
    使受扶養人獲得完全滿足之扶養，而解免他方之共同保護教
    養義務（最高法院92年度臺上字第2184號判決意旨參照）。
    本件被告與原告蔡明揚離婚後，被告雖非行使負擔對於其未
    成年子女蔡依庭權利義務之人，惟揆諸上開說明，被告仍應
    負擔扶養義務，不因未成年子女蔡依庭已受原告蔡明揚支出
    全部之扶養費而得完全滿足之扶養，或被告係非行使負擔對
    於其未成年子女蔡依庭權利義務之人，而得解免被告應負擔
    之義務。是被告仍須對未成年子女蔡依庭負扶養義務，應堪
    認定。
  (二)再按，扶養之程度，應按受扶養權利者之需要，與負扶養義
    務者之經濟能力及身分定之；負扶養義務者有數人，而其親
    等同一時，應各依其經濟能力分擔義務，民法第1119條、第
    1115條第3項分別定有明文，依上開法條之規定，父母應分
    擔未成年子女之扶養費用數額，自應依其等之經濟能力定之
    。次按，扶養義務分為生活保持義務及生活扶助義務，在生
    活保持義務係指被扶養人需受扶養之狀態，應以被扶養人不
    可或缺之生活需求為標準，是以扶養義務人倘有能力即應提
    供被扶養人相當及必要之生活所需費用。本件原告主張被告
    口頭同意每月支付蔡依庭扶養費每月一萬元，惟為被告所否
    認，原告又未能舉證以實其說，是其上開主張，尚難採信。
    惟被告仍須對未成年子女蔡依庭負扶養義務已如前述，本院
    爰審酌原告蔡明揚現年39歲，目前任職於臺灣碼頭服務股份
    有限公司，其於97至99年之所得資料分別為762,955元、738
    ,179元、729,909元；財產資料均為2,591,845元；而被告現
    年35歲，雖自陳目前無工作，惟為原告蔡明揚所否認，並以
    前詞置辯，惟衡量被告於97至99年之所得資料分別為321,78
    8元、226,739元、1,713元；財產資料均為630,040元，尚非
    無資力之人，此有本院調閱渠等稅務電子閘門財產所得資料
    附卷可憑（見本院卷第27至35頁）。是依原告蔡明揚及被告
    之年齡、經濟收入及目前身體狀況，及未成年子女蔡依庭之
    親權係由原告蔡明揚行使負擔，原告蔡明揚所付出之勞力、
    心力等亦非不可評價為扶養費之一部等情，並揆諸上開說明
    ，認原告蔡明揚與被告依五比四之比例，分擔對未成年子女
    蔡依庭之扶養費用，應屬適當。
  (三)又原告既無法舉證證明未成年子女蔡依庭實際所需之每月扶
    養費數額，而依吾人日常生活經驗，生活費用因屬日常生活
    之開銷，甚難每筆均能檢附收據證明；另查行政院主計處每
    年發布之『家庭收支調查報告』，其經常性支出包括消費性
    支出及非消費性支出，其項目則涵括食衣住行育樂及保險等
    生活範圍，且係不分成年人與未成年人一般日常生活之消費
    支出，其固非無反映國民生活水準之功能，惟衡諸目前國人
    貧富差距擴大，且漸有Ｍ型化社會之趨勢，在財富集中於少
    數人之情況下，若以該調查報告所載之統計結果作為支出標
    準，如非家庭收入達中上程度者，恐難以負荷。觀諸家庭收
    支調查報告所載以子女居住地域之高雄市市民，96年每人每
    月平均消費支出為18,848元，97年每人每月平均消費支出為
    18,450元，98年度平均每人月消費支出為18,835元，本院衡
    酌上開高雄市三年之每月每人平均消費金額差異不大，再斟
    酌兩造之情形，認以每月18,000元做為原告蔡依庭扶養費之
    標準，應為妥適。而原告蔡明揚與被告應依五比四之比例分
    擔扶養費用，已如前述，則原告蔡明揚每月須負擔之扶養費
    為10,000元（計算方式：18,000×5/9＝10,000），被告則
    須負擔8,000元（計算方式：18,000×4/9＝8,000）。
  (四)再者，父母對其未成年子女之扶養義務，係基於父母子女之
    身分而來。父母離婚所消滅者，乃婚姻關係，縱因離婚而使
    一方之親權處於一時之停止狀態，但對於父母子女間之直系
    血親關係毫無影響，均應依各自資力對子女負扶養義務。若
    均有扶養能力時，對於子女之扶養費用均應分擔。因此，父
    母之一方單獨扶養，自得依不當得利之規定請求他方償還代
    墊其應分擔之扶養費用（最高法院92年度臺上字第1699號判
    決意旨參照）。又按，無法律上之原因而受利益，致他人受
    損害者，應返還其利益，雖有法律上原因，而其後已不存在
    者，亦同，民法第179條定有明文。故而扶養義務人履行其
    本身之扶養義務，致他扶養義務人得因此不必盡其應盡之扶
    養義務，而受有利益，此時他扶養義務人所受之利益為「免
    履行扶養義務」之利益，而為履行扶養義務者即因逾其原應
    盡之義務，而受有損害，兩者間即有因果關係存在。查原告
    蔡明揚與被告為蔡依庭之父母，渠等間應分擔之扶養費用部
    分，固屬渠等應履行之法定扶養義務，但一方逾越其應分擔
    之部分，即屬為代墊之部分，非不得依不當得利之法律關係
    向他方請求給付。準此，原告蔡明揚主張與被告於95年9月7
    日離婚，之後被告迄今未曾給付未成年子女蔡依庭之扶養費
    ，原告就未成年子女蔡依庭之扶養費之全部支出，已逾越原
    告蔡明揚應分擔之部分，而本院上開認定被告應負擔之扶養
    費為每月8,000元，已如前述，是自兩造離婚翌日即95年9月
    8日至100年6月7日止，計57個月，原告代墊之扶養費總計為
    456,000元（計算方式：8,000×57＝456,000元），故原告
    蔡明揚主張依不當得利之法律關係，請求被告給付其代墊之
    扶養費，於上開之範圍內為有理由，應予准許；逾此範圍之
    請求為無理由，應予駁回。另原告蔡依庭請求被告應自100
    年6月7日起（原告聲明雖係100年7月起，其真意應係100年6
    月7日起）至原告蔡依庭成年之日即111年5月12日止，按月
    於每月7日前給付原告蔡依庭扶養費，於8,000元之範圍內為
    有理由，應予准許；逾此範圍之請求為無理由，應予駁回。
    且因其按月給付之金額不高，為恐日後被告有拒絕或拖延之
    情，而有不利於未成年子女之扶養，併諭知如被告遲誤一期
    履行，其後之給付視為亦已到期，以確保未成年子女受扶養
    之權利。
  (五)再按，命履行扶養義務之判決，就起訴前最近六個月及訴訟
    中履行期已到之部分；及所命給付之金額或價額未逾新台幣
    五十萬元之判決，法院應依職權宣告假執行，民事訴訟法第
    389條第1項第2款、第5款分別定有明文。是就原告蔡明揚勝
    訴部分如主文第一項所示，及原告蔡依庭勝訴部分如主文第
    二項所示命被告給付之扶養費金額中已到期部分，均應依職
    權宣告假執行如主文第四項所示；原告就上開部分雖陳明願
    供擔保請求准予為假執行之宣告，即無必要。至原告敗訴部
    分，其假執行之聲請，則因訴之駁回而失所依據，均應併予
    駁回。
  (六)又本件事證已臻明確，兩造所為之其他主張與攻擊、防禦方
    法，核與本件判決結果不生影響，爰不一一論述指駁，併予
    敘明。
四、據上論結：原告之訴部分有理由，部分無理由，依民事訴訟
    法第79條、第389條第1項第2款、第5款，判決如主文。
中    華    民    國  100    年     9     月    30    日
                    家事法庭 法  官  劉建利
正本係照原本作成。
如不服本判決，應於送達後20日內，向本院提出上訴狀。
中    華    民    國   100    年    9     月    30    日
                              書記官  張金蘭